最高法院刑事判決　　　　　　　　　 111年度台上字第1533號
上　訴　人　陳逸豐



選任辯護人　洪士宏律師
　　　　　　蘇辰雨律師
上列上訴人因違反銀行法案件，不服臺灣高等法院高雄分院中華
民國110年12月28日第二審判決（109年度金上重訴字第13號，起
訴案號：臺灣橋頭地方檢察署107年度偵續字第15號、108年度偵
字第2542、2543、2545號），提起上訴，本院判決如下：
    主  文
上訴駁回。                                   
    理  由
一、按刑事訴訟法第377 條規定，上訴於第三審法院，非以判決
    違背法令為理由，不得為之。是提起第三審上訴，應以原判
    決違背法令為理由，係屬法定要件。如果上訴理由書狀並未
    依據卷內訴訟資料，具體指摘原判決不適用何種法則或如何
    適用不當，或所指摘原判決違法情事，顯與法律規定得為第
    三審上訴理由之違法情形，不相適合時，均應認其上訴為違
    背法律上之程式，予以駁回。
二、本件原審審理結果，認為上訴人陳逸豐有原判決事實欄及其
    附表（下稱附表）一所記載之非法吸收資金犯行，其因犯罪
    獲取之財物或財產上利益達新臺幣（下同）1 億元以上明確
    ，經比較新舊法，因而撤銷第一審之科刑判決，改判論處上
    訴人非法經營銀行業務罪刑（處有期徒刑7年6月），並為沒
    收之宣告。已詳述憑以認定犯罪事實之依據，及如何審酌量
    刑之理由。從形式上觀察，並無足以影響判決結果之違法情
    形存在。
三、按除法律另有規定者外，非銀行不得經營收受存款、受託經
    理信託資金、公眾財產或辦理國內外匯兌業務。以借款、收
    受投資、使加入為股東或其他名義，向多數人或不特定之人
    收受款項或吸收資金，而約定或給付與本金顯不相當之紅利
    、利息、股息或其他報酬者，以收受存款論。銀行法第29條
    第1項及第29條之1定有明文。又犯罪事實之認定，證據之取
    捨及其證明力如何，乃事實審法院判斷之職權，如其取捨不
    違背經驗法則與論理法則，即不得指為違法，而據為上訴第
    三審之理由。原判決依憑上訴人之部分自白、證人即附表一
    各編號所列呂詠錄等之投資人（包含實際投資人）之證言，
    及卷附之合作契約書、帳戶交易明細、匯款單據、本票等證
    據資料，依其調查證據之結果，及綜合全辯論意旨，認定上
    訴人自民國104 年7 月間起至106 年4 月間止，以從事藥品
    買賣業務需要資金為由，親自招攬或透過投資人再行招攬，
    與附表一編號1 至33所示之投資人，約定、給付年利率 24%
    至204%與本金顯不相當的紅利，而收受各該投資人交付如附
    表一「投資金額」欄所示資金，共計1 億1192萬9000元之事
    實，已詳為論述、說明其證據取捨及認定之理由。所為論斷
    ，俱不違背經驗法則及論理法則。又原判決理由併以：上訴
    人於上開行為期間，係基於「可隨時增加投資人」、「不具
    有特定對象」之態度，對外廣泛招募他人投資，而不斷擴張
    投資對象，投資者不僅為「多數人」，尚包含「不特定之人
    」等旨，記明如何與銀行法第29條之1 規定所稱「向多數人
    或不特定之人吸收資金」相符；復詳敘其如何認定上訴人明
    知其非經營收受存款業務之銀行，猶向多數及不特定之人吸
    收資金而有主觀犯意之理由（見原判決第9 至15頁）；再就
    上訴人辯稱呂詠錄、王智賢、黃登燦、李南輝、洪嘉星（下
    或稱呂詠錄等5人）投資人，於104年7 月前就開始參與投資
    ，此部分不成立犯罪，不應計入犯罪利得；本件是給付販賣
    藥品之價差利潤云云，如何不足以採之，進而認定本件犯罪
    所獲取之財物已達1 億元以上，均已斟酌卷內資料詳加指駁
    、論斷（見原判決第15至17頁、第13至14頁）。洵無違誤可
    指。上訴意旨猶執陳詞，徒謂：呂詠錄等5人自101年間開始
    投資，相同之繼續性投資，何以先前不構成犯罪，於104年7
    月之後竟評價犯罪，原判決理由矛盾；上訴人於其後所為有
    無違法性認識，自屬存疑，原審有調查未盡之違誤；原判決
    對於上訴人是否有直接故意，未充分說明，判決適用法則不
    當；本件是給付販賣藥品之利差予投資人，甚或無利差，與
    要件不符；並無證據及理由支持何以本件犯罪自104 年7月1
    日起算云者。仍係就原審採證認事職權之適法行使，及原判
    決明白論斷之事項，徒憑己見，再事爭執，任意指為違法，
    自非適法之第三審上訴理由。
四、原銀行法第125 條第1 項後段將「因犯罪獲取之財物或財產
    上利益達新臺幣一億元以上者」，作為非法經營銀行業務之
    加重處罰條件，無非係基於違法辦理收受存款業務，所收受
    之款項或吸收之資金，規模既達1 億元以上，而「犯罪所得
    愈高，對社會金融秩序之危害影響愈大」，乃特以立法評價
    ，予以重罰，故此所稱「犯罪獲取財物或財產利益」，解釋
    上自係指行為人違法吸收之資金總額而言。因違法經營銀行
    業務所吸收之資金或存款，依法律及契約約定本須返還予被
    害人，甚至尚應支付相當高額之利息。倘若計算犯罪獲取財
    物時，將已返還被害人之本金予以扣除，則其餘額即非原先
    違法吸金之全部金額，顯然無法反映其違法對外吸金之真正
    規模。且若將已返還或將來應返還被害人之本金均予以扣除
    ，有可能發生無犯罪所得之情形，自與上揭立法意旨有悖。
    故而被害人所投資之本金，不論事後已返還或將來應返還，
    既均屬行為人違法對外所吸收之資金，於計算犯罪獲取財物
    之時，自應計入，而無扣除之餘地。原判決已於理由內詳予
    說明，如何認定上訴人本件於104年7月間至106年4月間收受
    如附表一各編號所示投資人、交付如各編號所示投資金額之
    理由（見原判決第3至8頁、第15至17頁）；復已敘明呂詠錄
    、王智賢、黃登燦、李南輝、洪嘉星於上開期間交付之投資
    金額，如何仍應計入上訴人因本件犯罪行為所獲取財物範圍
    之理由（見原判決第16至17頁），俱有卷內證據可按，洵無
    違法可指。又原判決關於附表一各編號所示投資金額之計算
    ，不論上訴人吸收之各該投資，是否與投資人簽立合作契約
    書而依約應返還投資本金，或依法律規定應返還之，甚或有
    部分已經返還者，依上開規定本旨，均列計前述獲取財物或
    財產利益之規模，而無扣除之餘地，因而認定達1 億元以上
    （1億1192萬9000元），據以論處銀行法第125 條第1項後段
    規定之罪，已列明上開論據綦詳。自無不適用法則、調查未
    盡或判決理由不備、理由矛盾可言。上訴意旨仍憑己意，爭
    執呂詠錄等5 人於104年7月以後進行之投資，未構成犯罪，
    且其他多筆均有訂立合作契約書，依約定應返還投資之本金
    ，均不能計入違法吸金規模云云，指摘原判決有適用法則不
    當、理由不備、理由矛盾及調查未盡之違法，係徒以自己之
    說詞，就原判決明白論斷之事項，任意指為違法，與法律規
    定得為第三審上訴理由之違法情形，不相適合，並非適法之
    第三審上訴理由。
五、刑法第59條之酌量減輕其刑，必於犯罪之情狀，在客觀上足
    以引起一般同情，認為即予宣告法定最低度刑期，猶嫌過重
    者，始有其適用。而是否適用上揭規定酌量減輕其刑，係刑
    法賦予法院得依職權裁量之事項，未依該規定減輕其刑，既
    不違背法令，自不得執為提起第三審上訴之理由。原審審酌
    上訴人所犯本罪之犯罪情狀，認無可憫恕之事由，未依該條
    規定酌減其刑，雖未於原判決理由內說明，然屬原審依職權
    適法裁量之事項，洵無違法、失當可言。上訴意旨略謂：原
    判決既認上訴人非嚴重危害金融秩序，則其所犯顯有情輕法
    重可憫恕之處，未依刑法第59條規定減刑，有判決不適用法
    則、理由未備違法云者。係就原審裁量之職權行使，任意指
    摘，洵非適法之第三審上訴理由。
六、以上及其他上訴意旨，核與法律規定得為第三審上訴理由之
    違法情形，不相適合，應認本件上訴為違背法律上之程式，
    予以駁回。
據上論結，應依刑事訴訟法第395條前段，判決如主文。
中    華    民    國   111    年    8     月    4     日
                  刑事第二庭審判長法  官  林  勤  純  
                                  法  官  莊  松  泉  
                                  法  官  李  釱  任  
                                  法  官  吳  秋  宏  
                                  法  官  王  梅  英  
本件正本證明與原本無異
                                  書記官
中    華    民    國   111    年    8     月    5     日